【裁判字號】    97,上,1030
【裁判日期】    980526
【裁判案由】    損害賠償
【裁判全文】
臺灣高等法院民事判決                  97年度上字第1030號
上  訴  人  丙○○
訴訟代理人  曾月娟律師
複 代 理人  丁○○
訴訟代理人  方文萱律師
複 代 理人  李恬野律師
被 上 訴人  甲○○
                        之3
訴訟代理人  黃碧芬律師
複 代 理人  洪良凡律師
被 上 訴人  乙○○
上列當事人間請求損害賠償事件，上訴人對於中華民國97年8月
27日臺灣臺北地方法院95年度訴字第10742號第一審判決提起上
訴，本院於98年5月12日言詞辯論終結，判決如下：
    主  文
上訴駁回。
第二審訴訟費用由上訴人負擔。
    事實及理由
壹、程序方面：
一、本件原審於民國九十七年七月九日言詞辯論期日當庭諭知「
    兩造應於九十七年七月三十日前提出總辯論意旨狀，繕本逕
    送達對造。本院預定下次辯論終結，總辯論意旨狀內所未提
    及之主張陳述及攻擊防禦方法，即視為捨棄攻擊防禦方法」
    等語（見原審卷三第2頁），被上訴人乙○○遲至同年八月
    六日言詞辯論期日始當庭提出總辯論意旨狀，雖已逾時提出
    ，惟原審未依民事訴訟法第一百九十六條第二項規定，認有
    礙訴訟之終結而以裁定駁回其提出，自仍應審酌該總辯論意
    旨狀之內容而為判決。縱原審認有礙訴訟之終結而以裁定駁
    回其提出，亦僅該總辯論意旨狀之內容視同未提出而無庸審
    酌，至於其前所提出之陳述及攻擊防禦方法，仍屬有效提出
    ，況被上訴人乙○○之訴訟代理人於言詞辯論期日陳述：「
    先前之書狀請求援用」等語（見原審卷三第282頁正面），
    尚難認被上訴人乙○○對上訴人主張之事實已為不爭執，自
    不發生民事訴訟法第二百八十條擬制自認之效果。而民事訴
    訟法第三百八十四條所謂認諾，係指對於「訴訟標的」之承
    認，若僅對於他造主張之事實或攻擊防禦方法為承認或擬制
    承認，則應屬自認或擬制自認，不得謂之認諾。被上訴人乙
    ○○所為攻擊防禦方法仍應審酌，且對於上訴人主張事實無
    擬制自認之情，更非對於上訴人主張之訴訟標的為承認，是
    上訴人主張被上訴人乙○○未遵期提出總辯論意旨狀，依民
    事訴訟法第一百九十六條第二項規定，視為撤回全部攻擊防
    禦方法，又依同法第二百七十六條規定應禁止被上訴人乙○
    ○提出總辯論意旨狀，被上訴人乙○○對上訴人之主張既未
    為任何答辯，依同法第二百八十條及第三百八十四條規定，
    發生擬制自認之效果，應為被上訴人乙○○敗訴之判決等語
    ，容屬誤會。
二、次按當事人於第二審不得提出新攻擊或防禦方法，但如係對
    於在第一審已提出之攻擊或防禦方法為補充者，不在此限，
    民事訴訟法第四百四十七條第一項第三款定有明文。本件上
    訴人於原審主張被上訴人甲○○隱匿事實而為評論等情，嗣
    於本院陳明被上訴人甲○○係故意隱匿事實而為評論，核屬
    新攻防方法之提出，被上訴人甲○○雖不同意上訴人提出（
    見本院卷第222頁），惟因屬上訴人在原審已提出之攻防方
    法所為補充，依上開說明，自應准許其於本院追復提出。
三、又上訴人於九十七年九月十九日提出上訴，依其民事上訴狀
    記載之上訴聲明所示，係對於原判決全部聲明不服，雖該訴
    狀內未敘及九十三年十月八日中華民國工商建設研究會（下
    稱工商建研會）理監事會中被上訴人甲○○要求開除上訴人
    會籍，致上訴人名譽重大眨損部分之事實，惟該訴狀末尾已
    載明「其餘理由，容後補陳」，尚難認上訴人就被上訴人甲
    ○○九十三年十月八日所為行為未於法定期間內提出上訴。
    被上訴人甲○○所辯上訴人係於九十八年四月二日民事總辯
    論意旨狀內方提及該部分事實，此部分之訴已逾上訴期間，
    應裁定駁回，亦有誤會。
貳、實體方面：
一、上訴人主張：被上訴人甲○○於九十三年九月十五日在國立
    師範大學（下稱師大）綜合大樓，以「華暘傳播債權人自救
    會」名義舉行公開記者會，偽稱伊授權被上訴人乙○○以華
    暘傳播股份有限公司（下稱華暘公司）名義向被上訴人甲○
    ○融資借款，伊向被上訴人甲○○道謝借款及命其匯款，事
    後卻不承認，亦未揭露借款異常情事，以「借款不還」、「
    罪加一等」、「人不可貌相」等負面評論，足使一般大眾誤
    認伊無信用，致伊之社會評價貶損。復於九十三年十月八日
    工商建研會理監事會議上，以伊信用不佳、欠錢不還人品可
    議足以影響工商建研會，提案要求開除伊之會籍，致伊之名
    譽重大貶損。又於九十五年五月十日臺灣臺北地方法院檢察
    署（下稱臺北地檢署）之偵查庭中，續為相同不實指控言論
    ，顯已對伊之名譽造成嚴重之不法侵害。被上訴人乙○○為
    掩飾私自借貸之犯行，聯合被上訴人甲○○於九十三年九月
    十五日召開上開記者會，陳稱前揭融資借款均出於伊之授權
    、伊惡意侵占公司款項等不實言論，此經新聞媒體競相報導
    ，致伊之社會評價嚴重貶損。復於九十三年十月十二日、九
    十三年十二月三日、九十四年十一月十六日、九十六年五月
    二日之刑事法院公開審理法庭中，續為相同不實指控言論，
    亦對伊之名譽造成嚴重之不法侵害。爰依侵權行為法律關係
    提起本訴，求為命被上訴人甲○○、被上訴人乙○○應連續
    三天刊登如附件一、附件二所示之「道歉聲明」，及於電視
    新聞台晚間八時至九時與九時至十時二時段各播放乙次之判
    決等語。
二、被上訴人甲○○則以：上訴人確曾授權被上訴人乙○○向伊
    借款，故上訴人在連宋後援會成立時向伊道謝，伊主觀上確
    信上訴人係在表達借款感謝之意，僅是單純陳述所知事實，
    並無故意或過失捏造、隱匿事實之可言，自無侵害上訴人名
    譽之可能。伊在檢察官偵訊中所為之陳述言論，本於偵查不
    公開，根本未進入社會，自無侵害上訴人名譽之可能。上訴
    人所引之實務見解係針對「侮辱」而非本件之「誹謗」，原
    審亦無將民事上侵害名譽與刑事上誹謗罪錯引誤判之情事，
    等語，資為抗辯。
    被上訴人乙○○則抗辯：伊於九十三年九月十五日記者會所
    為上訴人有授權伊刻印章、簽發支票以處理華暘公司業務運
    用之陳述係屬事實，亦無暗指上訴人任性、不厚道之意。伊
    於自訴上訴人侵占及誣告等刑事案件所為之陳述，係有相當
    理由確信其為真實，且有提出相關之證據，並無侵害上訴人
    之名譽，不構成侵權行為等語。
三、原審判決上訴人全部敗訴，上訴人聲明不服，提起上訴，其
    於本院上訴聲明為：(一)原判決廢棄。(二)被上訴人甲○○、乙
    ○○應分別將附件一、附件二所示之「道歉聲明」，以十四
    號之字體及半版之篇幅（26公分乘35.5公分）連續三天刊登
    於聯合報、中國時報、自由時報、蘋果日報之全國版頭版，
    及連續三天播放於TVBS新聞台、東森新聞台、年代新聞台、
    三立新聞台、民視新聞台、華視新聞台、中視新聞台、台視
    新聞台晚間八時至九時與九時至十時二時段各乙次。被上訴
    人於本院答辯聲明為：上訴駁回。
四、上訴人主張被上訴人甲○○、乙○○於原審判決附表甲（下
    稱附表甲）編號一至九、編號十至二十六所示之時間、地點
    所為之陳述，業據上訴人提出「華暘傳播債權人自救會」記
    者會全文錄音光碟暨節文、九十三年十月八日工商建研會董
    監事聯席會會議記錄（含出席記錄）、原法院九十三年度自
    字第二七０號案準備程序及審判程序筆錄、九十三年十月十
    三日蘋果日報報導、本院九十五年度上字第二六二七號被上
    訴人乙○○之上訴理由狀（見原審卷一第22至39頁、卷一第
    98頁及卷二第21 6至217頁、卷一第361至375頁、卷一第360
    頁、卷一第340至346頁）為證，並有工商建研會九十六年十
    月十五日九六建熙字第一０三七號函暨所附會議紀錄（見原
    審卷二第140至148頁）附卷可憑，且經原審依職權調閱臺北
    地檢署九十四年度偵字第二二八七八號案偵訊光碟核對屬實
    ，堪信為真實。惟上訴人主張被上訴人所為言論與事實不符
    ，致侵害其名譽，應負回復原狀之損害賠償等情，則為被上
    訴人所否認，並以前開情詞置辯。是以本件應審究之重點厥
    為：被上訴人之言論有無不實之情事？若有不實，有無侵害
    上訴人之名譽權？上訴人得否請求被上訴人負回復原狀之損
    害賠償責任？茲分述於後：
  (一)按發表言論與陳述事實不同，意見為主觀之價值判斷，無所
    謂真實與否，在民主多元社會，各種價值判斷均應容許，而
    受言論自由之保障，僅能藉由言論之自由市場機制，使真理
    愈辯愈明而達到去蕪存菁之效果。因此對於可受公評之事，
    縱加以不留餘地或尖酸刻薄之評論，亦受憲法之保障，蓋維
    護言論自由即所以促進政治民主與社會之健全發展，與個人
    名譽可能遭受之損失兩相權衡，顯有較高之價值。惟事實陳
    述本身涉及真實與否，雖其與言論表達在概念上偶有流動，
    有時難期涇渭分明，若言論係以某項事實為基礎，或發言過
    程中夾論夾敘，將事實敘述與評論混為一談，在評價言論自
    由與保障個人名譽權之考量上，仍應考慮事實之真偽。又涉
    及侵害他人名譽之言論，可包括事實陳述與意見表達，前者
    具有可證明性，後者則係行為人表示自己之見解或立場，無
    所謂真實與否。而民法上名譽權之侵害雖與刑法之誹謗罪不
    相同，惟刑法就誹謗罪設有處罰規定，該法第三百十條第三
    項規定「對於所誹謗之事，能證明其為真實者，不罰。但涉
    於私德而與公共利益無關者，不在此限」；同法第三百十一
    條第三款規定，以善意發表言論，對於可受公評之事，而為
    適當之評論者，亦在不罰之列。蓋不問事實之有無，概行處
    罰，其箝制言論之自由，及妨害社會，可謂至極。凡與公共
    利益有關之真實事項，如亦不得宣布，其於保護個人名譽，
    不免過當，而於社會之利害，未嘗慮及。故參酌損益，乃規
    定誹謗之事具真實性者，不罰。但僅涉及私德而與公共利益
    無關者，不在此限。又保護名譽，應有相當之限制，否則箝
    束言論，足為社會之害，故以善意發表言論，就可受公評之
    事，而適當之評論者，不問事之真偽，概不予處罰。上述個
    人名譽與言論自由發生衝突之情形，於民事上亦然。是有關
    上述不罰之規定，於民事事件即非不得採為審酌之標準（最
    高法院九十六年度台上字第二一四六號判決意旨參照）。又
    權衡個人名譽對言論自由之退讓程度時，於自願進入公眾領
    域之公眾人物，或就涉及公眾事務領域之事項，更應為較高
    程度之退讓。行為人對於公眾人物或所涉公眾事務，以善意
    發表言論，或對於可受公評之事為適當之評論，或行為人雖
    不能證明言論內容為真實，但就其所言為真實之舉證責任，
    仍應有相當程度之減輕（證明強度不必至客觀之真實），且
    不得完全加諸於行為人。倘依行為人所提證據資料，可認有
    相當理由確信其為真實，或對於行為人乃出於明知不實故意
    捏造或因重大過失、輕率、疏忽而不知其真偽等不利之情節
    未善盡舉證責任者，均不得謂行為人為未盡注意義務而有過
    失。縱事後證明其言論內容與事實不符，亦不能令其負侵權
    行為之損害賠償責任（最高法院九十五年度台上字第二三六
    五號判決意旨參照）。
  (二)關於被上訴人甲○○所陳述之言論：
    １九十三年九月十五日於記者會之發言部分：
      上訴人主張被上訴人甲○○誣指「謝謝借款」在前，欠錢
      不還在後，除鉅細靡遺指稱上訴人曾「謝謝你（甲○○）
      借錢」，並以「罪加一等」、「人不可貌相」、「一昧的
      搪塞」等語，恣意詆毀上訴人人格，致大眾誤信上訴人為
      欠錢不還，搪塞卸責之人。被上訴人甲○○則否認有恣意
      詆毀上訴人信譽人格之情。查被上訴人甲○○認定被上訴
      人乙○○持以借款之華暘公司第一銀行八德分行帳戶支票
      （發票日分別為九十二年三月二十八日、九十三年三月二
      十日、九十三年四月二十日及九十三年五月二十日，下稱
      系爭支票），係上訴人所真實開立等情，業據被上訴人甲
      ○○提出當時和華暘公司接洽開立第一銀行八德分行帳戶
      業務之職員賴玟伶、承辦人葉生福於臺北地檢署九十四年
      度偵字第二六四二號偵查時分別於九十五年三月二十日、
      九十五年三月三十日所為之證詞及上訴人親自簽名背書之
      系爭支票（見原審卷一第147至163頁、第164至167頁）為
      證。上訴人雖主張被上訴人甲○○所舉發票日九十二年三
      月二十八日之支票未見其親筆簽名，應與上訴人無關，其
      餘支票係因被上訴人乙○○詐騙，致上訴人簽名背書，然
      並未舉證以實其說，自屬無據而不足以採信。再參諸證人
      杜夷波證稱：「…大約在華暘公司因財務困難跳票事情爆
      發前一、二個月左右，所以李小姐（被上訴人乙○○）就
      請我跟連小姐（上訴人）碰面，…連小姐願意且說要將事
      情降到最低，…跟被告甲○○間，由於當時有立委選舉考
      量，為了避免造成社會負面觀感，我跟連小姐講，若連小
      姐願意，我代表連小姐、李小姐與甲○○一些債權人斡旋
      協商，連小姐同意，我口頭上講過他也同意，在一個債權
      人聯席會議上，…在聯席會上，連小姐有打電話跟在（場
      ）債權人的幾位代表通電話，當時大家並沒有質疑或否認
      我的立場，這樣的會議開過三、四次後，後來這件事情上
      報，發現雙方已經水火不容，我就退出了。（問：在協調
      過程中，連小姐有無向你提及，被告甲○○等債權人手中
      的支票是被告李淳蓉自己去申請票子自己簽發？）在與連
      小姐碰面以及與中租迪和協調時，連小姐並沒有做這樣的
      表示，是後來在見報前後，…原告（上訴人）律師就有在
      媒體上表示原告係屬受騙，我當時對此事並不愉快，因為
      這會造成後面的協調破裂，當天傍晚我有打手機給連小姐
      ，我問連小姐說為何會變成這樣，連小姐跟我說他也不知
      道要問律師才知道，…（問：證人方才提到公司負債是指
      哪家公司？）是華暘公司」等語（見原審卷二第321、322
      頁），足證上訴人在客觀上確實有令人信其曾經承認向被
      上訴人甲○○等人借款之外觀，是被上訴人甲○○就上開
      所言，已盡其舉證責任，且無明知不實故意捏造之情，基
      於言論自由之維護，並不以被上訴人甲○○所言為客觀真
      實為必要，況就被上訴人甲○○上開言論是否基於明知不
      實故意捏造或因重大過失、輕率、疏忽而不知其真偽等不
      利之情節，依上訴人所提證據尚未能證明之，揆諸前開說
      明，應認上訴人此部分之主張不足採信。至被上訴人甲○
      ○稱上訴人「罪加一等」、「人不可貌相」、「一昧的搪
      塞」等語乃屬單純發表意見予以評論，而非陳述事實，並
      不至於使上訴人個人評價產生貶損。是上訴人主張被上訴
      人甲○○於上開時、地所為之言論貶損上訴人，構成侵權
      行為，要非可採。
    ２九十三年十月八日於工商建研會董監事聯席會會議發言要
      求開除上訴人部分：
      上訴人主張進入工商建研會之會員多有一定社經地位，被
      上訴人甲○○要求開除上訴人會籍為重大否定上訴人之人
      格；且未一併揭露重要基礎事實，其行為已妨害上訴人名
      譽人格等語，被上訴人甲○○則辯稱伊係於會議將近尾聲
      時，提出臨時動議，建議當會員發生影響會譽或財務信用
      不良等狀況，可經由理監事會議討論予以開除會籍，並未
      陳述丙○○應開除會籍等語。經查，依工商建研會函附之
      九十三年十月八日於臺北喜來登飯店舉辦之第九屆第二次
      董監事聯席會會議紀錄書面資料僅記載：「捌、臨時動議
      ：針對甲○○理事提議，研擬相關處理辦法，辦法的擬定
      原則上針對事件本身，不要針對特定會員做處理」，並未
      記載被上訴人甲○○曾有「丙○○應被開除會籍」之發言
      。參諸證人即出席該次會議之吳嘉麟證稱：在伊印象中，
      沒有聽到被上訴人甲○○對上訴人有不利的陳述等語（見
      原審卷二第244頁），是被上訴人甲○○究否有上訴人所
      稱之「重大否定上訴人之言詞」，已屬可疑。雖出席當日
      會議之證人童昱璋證稱：「當天被告甲○○中間有提到原
      告姓名，那一段是先提到說如果會員發生影響本會聲譽或
      因個人財務信用不良，是否可經過理監事的討論予以開出
      （除）會籍。（問：提案有提到原告姓名是否在舉例說明
      ？）不記得了」等語（見原審卷二第326頁）；證人江誠
      榮證述：被上訴人甲○○有針對上訴人之發言，卻又稱對
      被上訴人甲○○「講哪些內容不記得」、「可能（對連戰
      )有些不敬的話」等語（見原審卷二第328、329頁），依
      此證言亦無法證明被上訴人甲○○有何不利上訴人之發言
      。另證人陶君亮證述：「（原告訴訟代理人問：甲○○當
      時是否有提到要將原告開除會籍？）答：從紀錄上來看是
      有，我回想當時應是主題之一。」（見原審卷二第331 頁
      ）然究其證述內容，顯係觀看會議紀錄後，回溯聯想所為
      之推測，亦無法證明被上訴人甲○○確有任何不利上訴人
      之發言。是尚難認被上訴人甲○○有為「丙○○應被開除
      會籍」之言論，上訴人此部分之主張亦不可採。
    ３九十五年五月十日於臺北地檢署偵查庭陳述之部分：
      上訴人主張被上訴人甲○○在檢察官面前謊稱上訴人指示
      被上訴人乙○○進行借款，並謊稱上訴人曾將指示被上訴
      人乙○○之事對被上訴人甲○○親口告知，事後亦向被上
      訴人甲○○道謝，以塑造上訴人為「欠債不還」、「將責
      任推卸給乙○○」、「精心設計犯罪計劃以佈局脫罪、閃
      避刑責」、「扮豬吃老虎」之輩等語，惟如前所述，被上
      訴人甲○○就上訴人曾授權被上訴人乙○○借款而尚未還
      款一事，已提出證據資料，顯示有相當、合理之理由可得
      確信該資訊為真實，並無明知不實故意捏造之情，且基於
      言論自由之維護，並不以被上訴人甲○○所言為客觀真實
      為必要。至於被上訴人甲○○所稱：「丙○○的犯行，非
      常老道……開始就佈局脫罪，閃避刑責，運用社會名望，
      輕而易舉向外借款並無意返還借款的精心犯罪計劃……足
      證丙○○在扮演豬吃老虎的犯行遊戲」、「我只是不想講
      ，你都有串證之虞我跟你說……這樣子搞，先去搞那個會
      計，先去搞那個東西，你自己摸良心看有沒有！……我把
      你們搞死！」等語，僅係被上訴人甲○○對於其認為上訴
      人欠款未還一事所為的形容，乃單純情緒性發表意見，尚
      無基於明知不實之事實而惡意貶損上訴人社會評價之情形
      ，縱其所為用語較為激動，就上開言論應認屬被上訴人主
      觀之評論，仍應受言論自由之保障，亦不構成侵權行為。
  (三)關於被上訴人乙○○所陳述之言論：
    １九十三年九月十五日記者會之發言部分：
      上訴人主張被上訴人乙○○於記者會中，公然以「丙○○
      囑我借款，事後控我盜開支票」之不實指控，描述上訴人
      為「借款不還、濫行誣告、任性妄為，有欠厚道」之輩，
      並誣指上訴人侵占被上訴人乙○○所營之頤倫公司財產，
      致他人誤信上訴人為賴賬、侵占財務之輩，侵害上訴人之
      名譽等語。經查：
      (1)被上訴人乙○○於記者會上陳述：「（章是）連小姐要
        我去刻的，然後進行所有業務的運用，包括開支票，那
        麼她也是全權的交給我使用」、「那我跟她講說：惠心
        ，這樣你會把事情弄擰了，我說這樣子不好啦，我說人
        家當初借錢給我們，我說我們今天要這樣告人家重利我
        是覺得不厚道」等語，業據被上訴人乙○○提出原法院
        九十三年度自字第二五０號案審判程序筆錄、彰化銀行
        忠孝分行關於華暘公司第00000000000000號活期存款帳
        戶及第00000000000000號支票存款帳戶、第一銀行八德
        分行九十三年十月四日一銀八德字第二０號函暨活期與
        支票存款開戶資料、九十四年度偵字第二二八七八號案
        九十五年四月十日偵訊筆錄（見原審卷二第72至80頁、
        卷二第40至44頁、第45至51頁、卷一第62至71頁）為證
        ，觀諸上開彰化銀行活期存款帳戶及支票存款帳戶與華
        暘公司第一銀行八德分行帳戶上負責人之簽名相同，且
        第一銀行八德分行上開函覆內容為華暘公司第一銀行八
        德分行活期存款帳號00000000000及支票存款帳號00000
        000000之開戶手續係由負責人親簽訖。另證人即承辦上
        開第一銀行帳戶開戶之職員葉生福於原法院九十三年度
        自字第二五０號案審判程序中證述：伊每次開戶都是按
        照一定的規則做，公司規定一定要負責人親簽，支票存
        款開戶時要做徵信，接到客戶申請後，先看文件，再約
        時間，如果是公司的話，會到公司去看營運狀況，再約
        時間讓公司負責人親簽，一般接到客戶申請到支票存款
        帳戶核准下來，如果所有文件都具備，且本人親簽，當
        天就可能可以開戶。支票開戶申請書所押日期八十五年
        八月八日不一定是銀行收到日期，因為有可能資料之前
        就進來，等到開戶時，再押當天的日期，當然也有可能
        當天送過來，並押當天日期。華暘公司活儲帳戶跟支票
        帳戶開戶應該是同一天，活儲開戶也要負責人親簽，伊
        當時是根據這二個帳戶開戶到公司去辦理等語，有上開
        偵訊筆錄可憑。以及上訴人於同案九十五年五月二十四
        日審理時自承：「該大小章悉為伊保管，未曾借予他人
        使用…」、「公司增資股款係由斯時伊家中會計自伊個
        人帳戶提領款項後辦理匯款，增資繳納股款時所蓋之公
        司大小章，亦應為其交付委託之會計人員據以辦理」等
        語，有判決可憑（見原審卷一第45頁）。再者，訴外人
        張寶玲於臺北地檢署九十四年度偵字第二二八七八號案
        件九十五年四月十日偵訊時證述：伊與上訴人有債權債
        務關係，從九十年八月起至九十三年四月，上訴人本人
        沒有開口跟伊借錢，都是透過伊先生（被上訴人甲○○
        ），伊先生也有告訴伊是上訴人要借錢，伊都幫先生匯
        錢，都是由乙○○拿票來跟伊說是上訴人要借的，上訴
        人本人都沒有直接跟伊接洽，……九十二年十月二十九
        日，工商建研會第十七期的會長要幫連宋後援會，上訴
        人有來跟伊敬酒，也有跟伊說謝謝幫忙等語（見原審卷
        二第68頁）；訴外人鄧淑貞亦證稱：八十九年七月十六
        日因「發現者」拍完了，乙○○叫伊過去聚餐，跟上訴
        人見面，上訴人有跟伊說謝謝，伊認為是跟伊謝謝借錢
        給她。乙○○當時有告訴上訴人說伊有出資，要謝謝伊
        ，上訴人有聽到，也有向伊道謝等語（見原審卷二第68
        頁）。復參以華暘公司所開立，用以向訴外人中租迪和
        公司借款之支票共二十二張，以及向被上訴人甲○○票
        貼借款之系爭支票，均有上訴人親筆簽名背書，足認被
        上訴人乙○○有相當理由確信上訴人知悉其向外借款之
        情事，且同意被上訴人乙○○刻製印章向外借款，是被
        上訴人乙○○已盡其舉證責任證明上開所言為真實，並
        無明知不實而故意捏造之情。
      (2)被上訴人乙○○於記者會上陳述：「DVD因為那時侯連
        小姐第一次告訴我說，她的九百萬會進來，後來她跟我
        說，她朋友欠她的錢沒還她，那她又要投資，所以她不
        能給我。後來又有一次說：我可以拿到五百萬。又告訴
        我說她爸爸叫她不准去拿。那我問她：那我們資金怎麼
        辦？她說那你趕快把那片子做出來，我們去賣了，就可
        以趕快回錢。那當然她的這個朱小姐這位朋友，她告訴
        我說：李小姐我已經賣了一千五百套，錢交給惠心了；
        後來又跟我說，我又賣了五百套，錢也交給惠心了。那
        後來我也問過惠心，我說：惠心，麗玲說錢已經給你了
        。那她的回答就是滿有趣的（我現在不知道要不要這樣
        講），可是她就是等於告訴我說，那錢她拿去用，她沒
        有辦法交到這不夠的資金裡面…」等語，上訴人主張被
        上訴人乙○○係謊稱上訴人明知公司虧錢卻屢次拖延，
        更侵占公司銷售DVD收入，製造上訴人有錢不肯填補公
        司資金缺口、罔顧公司財務情況之不實指控與輿論等語
        。惟查，華暘公司委託頤倫公司拍攝「發現者」、「歷
        史的臺灣」等影片事實，為兩造所不爭執，堪信為真實
        ，被上訴人乙○○認上訴人侵占頤倫公司款項，業據其
        提出華暘公司與中央電影事業股份有限公司（下簡稱中
        影公司）之合約書、中影公司簽辦單、華暘公司入帳明
        細表（見原審卷二第99至102頁、第108至120頁）為證
        ，並有原法院九十三年度自字第二七０號刑事判決附表
        一、二所示之統一發票存根聯合計十六張可憑（見原審
        卷一第307至319頁），復經證人杜夷波於原審證稱：「
        我今日所陳稱重點在因製作片子（類似像DISCOVERY介
        紹各國歷史山川人文景觀的片子）而負債，至於是哪家
        公司負債，我覺得不是重點。」等語，足認被上訴人乙
        ○○係有相當理由認為上訴人拍片迄今尚未還款，雖被
        上訴人乙○○曾向臺北地檢署對上訴人提出詐欺告訴，
        業經為上訴人不起訴處分（臺北地檢九十四年度偵字第
        二二八四八號），然被上訴人乙○○之告訴行為，係保
        障權利之舉，不能僅因嗣後為不起訴處分，即逕以推定
        被上訴人乙○○所述係不實，況上訴人既未提出證據證
        明被上訴人乙○○有何明知不實而為虛偽之陳述，自無
        從逕認定其所為係不法之侵害。
    ２九十六年五月二日本院九十五年上字第二六二七號案準備
      程序筆錄部分：
      被上訴人乙○○復陳述關於上訴人曾親自授權被上訴人乙
      ○○另刻印章開票，稱被上訴人乙○○所有開票及借款行
      為上訴人皆知情等情，上訴人則認為被上訴人乙○○所述
      足使他人誤認上訴人欠債不還，推卸責任。惟如前所述，
      被上訴人乙○○有相當理由確信上訴人知悉其向外借款之
      情事，且同意被上訴人乙○○刻製印章向外借款，並援引
      前開有相當根據為基礎之情事為內容而論述，尚非憑空杜
      撰，被上訴人乙○○已盡其舉證責任證明上開所言為真實
      ，並無明知不實而故意捏造之情。
    ３九十三年十月十二日原法院九十三年自字第二七０號侵占
      案之發言，刊登於九十三年十月十三日蘋果日報：
      被上訴人乙○○固不否認曾為此陳述，並經刊載於九十三
      年十月十三日蘋果日報，惟被上訴人乙○○前開言論，顯
      係公開法庭之陳述，並與訟爭事項有關之事實，要屬庭訊
      中所為答辯，提供法官做為判斷之訴訟資料。且被上訴人
      乙○○已舉證有相當理由確信上訴人知悉其向外借款之情
      事，且同意其刻製印章向外借款，上訴人拍片迄今尚未還
      款，被上訴人乙○○所為上開陳述，難認有何侵害上訴人
      名譽之故意或過失。況上訴人未舉證證明被上訴人乙○○
      誣陷其侵占公司資金等事實，自難認上訴人主張為真實。
    ４九十四年十一月十六日原法院九十三年自字第二七０號案
      審理筆錄部分：
      被上訴人乙○○針對法官所問：「根據本院查證資料，這
      些收受你們公司發票的廠商均回函表示這個是他們捐助給
      連蕭競選總部的文宣款項，而且有些經手的人是國民黨的
      黨工，非被告（指上訴人），也不是捐給你們公司有何意
      見？」答以：「如果根據上開查證的資料，那我就是被被
      告騙了。」綜觀該段文句，被上訴人乙○○顯係依據法院
      提問，對上訴人行為作主觀上之價值判斷，同時亦未採確
      切語氣，僅係根據法院查證資料作推斷，所使用語句雖流
      於情緒性而非適宜，然回答內容之重點既在於對上訴人所
      為提出質疑、批判，尚非針對個人私德所為惡意攻訐，亦
      非無中生有之謠言或明顯虛構不實之事項，復有相當理由
      足信所評論之事實為真，縱事後不能證明其言論內容為真
      實，仍不得遽認有不法侵害上訴人名譽之故意或過失。
    ５九十三年十二月三日原法院九十三年自字第二七０號案準
      備程序筆錄部分：
      被上訴人乙○○不否認曾於該案中陳稱：「自訴所指的這
      幾張發票，都是委託被告（指上訴人）去收的，但她都沒
      有繳回公司」等語，然被上訴人乙○○引用原法院九十三
      年度自字第二七０號刑事判決附表一、二所示之統一發票
      存根聯合計十六張，係以奕綸公司及頤倫公司之名義開立
      ，其中附表一編號二、十四、十五發票所示之台北國際商
      業銀行開立三張金額各新臺幣（下同）一百萬元之支票、
      編號三之永豐餘造紙股份有限公司八十萬元之支票、編號
      九所示之永豐紙業股份有限公司一百四十萬元及六十萬元
      之支票二張，共計五百八十元之支票，背面有上訴人取款
      之背書，且該金額亦匯入上訴人之帳戶，上訴人之辯護人
      於本院九十五年度上易字第三七二號案九十五年三月二十
      九日準備程序自承係上訴人之帳戶，有該案件之準備程序
      筆錄附卷可稽（見原審卷二第36頁），並據被上訴人乙○
      ○提出支票（見原審卷二第93至98頁）為證，則被上訴人
      乙○○已盡其舉證責任證明有相當理由信所述為真實，並
      無明知不實而故意捏造之情。又被上訴人乙○○前開答辯
      內容，顯為公開法庭之陳述，並與訟爭事項有關之事實，
      要屬庭訊中所為答辯，提供法官做為判斷之訴訟資料，尚
      難認有何侵害上訴人名譽之故意或過失，亦無逾越合理行
      使範疇。至上訴人所提最高法院八十六年度台上字第三０
      五號判決事實與本件情形不同，自不得援用於本件。此外
      上訴人就被上訴人乙○○上開言論是否基於明知不實故意
      捏造或因重大過失、輕率、疏忽而不知其真偽等不利之情
      節未能舉證證明之，是上訴人此部分之主張自不足採信。
    ６九十五年九月一日本院九十五年度上字第二六二七號被上
      訴人乙○○上訴理由狀部分：
      上訴人主張該上訴理由狀所載丙○○說：「李竟然私下在
      第一銀行開戶辦理十四本支票，向外界借了上億款項」及
      「第二十二頁上面有開戶資料照片，下面有文字描述丙○
      ○指李淳蓉申請支票時冒用她的簽名」部分，係由上訴人
      （註：指丙○○）以書面告知張怡文（註：指時報週刊記
      者）…故被告（指上訴人）關於上開不實報導應成立誹謗
      罪。」等語，荒誕無稽，益證被上訴人乙○○係為毀損上
      訴人名譽、以司法充其騷擾手段等語，被上訴人乙○○辯
      稱係根據時報周刊記者張怡文於原法院九十三年自字第二
      五０號案九十四年十一月九日到庭之證述所為。經查，時
      報周刊記者即證人張怡文於原法院九十三年自字第二五０
      號案九十四年十一月九日證述：這篇文章所有的內容，所
      有關於上訴人說法的內容，都是根據透過上訴人的發言人
      趙喬小姐將所有的問題以書面轉給上訴人，再由上訴人以
      書面回答的方式轉給伊，所有文章的內容都是根據這些來
      的。第四段上訴人說被上訴人乙○○竟然會私下在第一銀
      行開戶辦了十四本支票，向外界借了上億款項這段文字也
      是依上開方式處理的。另第二十二頁上面有開戶資料照片
      ，下面有文字描述上訴人指被上訴人乙○○申請支票時，
      冒用她的簽名，這段文字也是依上開方式處理的等語，此
      有審判筆錄附卷可稽（見原審卷二第78頁），足證被上訴
      人乙○○於上訴理由狀所載係依據記者張怡文之證述，而
      有相當理由確信是上訴人所提供。且上訴理由狀之文句僅
      係在刑事案件調查、審理過程中，兩造對簿公堂所為之攻
      擊防禦方法，縱被上訴人乙○○自訴上訴人涉嫌誹謗一案
      ，經原法院九十三年度自字第二五０號刑事判決上訴人無
      罪，及被上訴人乙○○以同一事實向法院主張上訴人成立
      侵權行為，經本院九十五年度上字第一二三號判決認被上
      訴人乙○○指摘上訴人侵害名譽之事實，未盡其應負立證
      之責而敗訴（見原審卷一第40至52頁），亦難遽此認定被
      上訴人乙○○有侵害上訴人名譽之故意或過失。是上訴人
      此部分之主張，亦屬無據。
  (四)末按民法上名譽權之侵害非即與刑法之誹謗罪相同，名譽有
    無受損害，應以社會上對個人評價是否貶損作為判斷之依據
    ，是所謂名譽權受損，非單依被害人主觀之感情加以判斷，
    應依社會客觀之評價而定。復按侵權行為成立之客觀要件須
    有損害之發生，蓋民事損害賠償，以填補被害人所受損害為
    目的，若無損害亦無賠償可言，且被害人就加害人不法侵害
    其權利，致其受有損害之事實，應負舉證責任。本件被上訴
    人甲○○、乙○○於附表甲所示之時、地所為之言論，仍無
    法認為明知不實而故意捏造，復有相當理由足信所評論之事
    實為真，並未貶損上訴人在社會上之評價，且上訴人就被上
    訴人此部分之言論有貶損上訴人社會上評價，及因此受有何
    損害之事實，未能證明之。從而，上訴人請求被上訴人甲○
    ○、乙○○登報道歉，即不應准許。
六、綜上所述，上訴人主張被上訴人侵害其名譽權，依侵權行為
    法律關係，應為登報道歉等回復名譽適當處分，均為無理由
    ，不應准許。原審為上訴人敗訴之判決，並無不合。上訴意
    旨指摘原判決不當，求予廢棄改判，為無理由，應予駁回。
七、本件事證已臻明確，兩造其餘攻擊防禦方法及所舉未經援用
    之證據，經本院審酌後，認均與本件判決結果不生影響，爰
    不予一一論駁，併此敘明。
據上論結，本件上訴為無理由。依民事訴訟法第四百四十九條第
一項、第七十八條，判決如主文。
中    華    民    國    98    年    5     月    26    日
                  民事第十庭
                      審判長法  官  黃豐澤
                            法  官  蕭艿菁
                            法  官  林麗玲
正本係照原本作成。
如不服本判決，應於收受送達後20日內向本院提出上訴書狀，其
未表明上訴理由者，應於提出上訴後20日內向本院補提理由書狀
（均須按他造當事人之人數附繕本）上訴時應提出委任律師或具
有律師資格之人之委任狀；委任有律師資格者，另應附具律師資
格證書及釋明委任人與受任人有民事訴訟法第466條之1第1項但
書或第2項（詳附註）所定關係之釋明文書影本。
中    華    民    國    98    年    5     月    27    日
                            書記官  陶美玲
附註：
民事訴訟法第466條之1（第1項、第2項）：
對於第二審判決上訴，上訴人應委任律師為訴訟代理人。但上訴
人或其他法定代理人具有律師資格者，不在此限。
上訴人之配偶、三親等內之血親、二親等內之姻親，或上訴人為
法人、中央或地方機關時，其所屬專任人員具有律師資格並經法
院認為適當者，亦得為第三審訴訟代理人。
附件一：道歉聲明
聲明人甲○○，因聲明人數次散佈「丙○○小姐借款不還」等不
實言論，公然污衊丙○○小姐，嚴重損害丙○○小姐之名譽，現
經查明上揭陳述均非屬實，茲為澄清，並回復丙○○小姐名譽，
聲明人謹鄭重道歉並聲明上開傳述均屬虛構捏造，全非真實。謹
此聲明。
附件二：道歉聲明
聲明人乙○○，因聲明人數次散播「丙○○小姐借款不還」等不
實言論，公然污衊丙○○小姐，嚴重損害丙○○小姐之名譽，現
經查明上揭陳述均非屬實，茲為澄清，並回復丙○○小姐名譽，
聲明人謹鄭重道歉並聲明上開傳述均屬虛構捏造，全非真實。謹
此聲明。


司法院資訊處製作；財團法人民間司法改革基金會備份。
